臺灣高等法院刑事判決
109年度上易字第1885號
上  訴  人  
即  被  告  A

            B

共      同
選任辯護人  余梅涓律師
上列上訴人因家暴傷害案件，不服臺灣士林地方法院109年度易
字第137號，中華民國109年7月22日第一審判決（起訴案號：臺
灣士林地方檢察署108年度偵字第13370號），提起上訴，本院判
決如下：
    主  文
原判決撤銷。
A共同犯傷害罪，處拘役貳拾日，如易科罰金，以新臺幣壹仟元
折算壹日。緩刑貳年，緩刑期間付保護管束。
B共同犯傷害罪，處拘役參拾日，如易科罰金，以新臺幣壹仟元
折算壹日。緩刑貳年，緩刑期間付保護管束。
    犯罪事實
一、A與B均係自幼為瘖啞人，分別為C之妹妹及妹婿，彼間具有
    家庭暴力防治法第3 條第4 款所定之家庭成員關係。A與B於
    民國108 年3 月16日下午6 時許，在C位於臺北市○○區○○街0
    0號1 樓住處內，因A與C就其等母親D使用之手機門號過戶問
    題，發生爭吵。詎A與B竟共同基於傷害之犯意，由B以徒手
    揮拳之方式，及由A持包包、硬質面紙盒，毆打C臉部、上半
    身等處，致C因而受有頭部外傷、右眼挫傷併結膜下出血、
    右肩及前胸挫傷等傷害。
二、案經C告訴臺灣士林地方檢察署檢察官偵查後聲請以簡易判
    決處刑。
    理  由
壹、程序部分：
　　本判決以下所引具傳聞性質之各項供述證據，經本院於審理
    期日調查證據時提示並告以要旨後，未據當事人於言詞辯論
    終結前就證據能力部分有所異議，經審酌該言詞陳述或書面
    陳述作成時之情況，該等證據並無違背法定程序取得或顯不
    可信之情形，以之作為證據均屬適當，依據刑事訴訟法第15
    9條之5規定，自應認為均有證據能力。至其餘認定事實所引
    用之非供述證據，並無證據證明係公務員違背法定程序所取
    得，亦無刑事訴訟法第159條之4顯有不可信之情況與不得作
    為證據之情形，且經本院於審理期日依法進行證據之調查、
    辯論，依同法第158條之4規定之反面解釋，亦均應有證據能
    力。
貳、實體部分：
一、認定犯罪事實之證據及理由：
　㈠訊據被告A對於確有於上開時、地，被告A因告訴人之母親D使
    用之手機門號過戶問題，與告訴人發生爭吵，並有用包包與
    面紙盒打告訴人；被告B亦承認有徒手毆打告訴人等事實，
    於本院準備程序及審理中均供認不諱（見本院卷第57至59頁
    、94至95頁）。經查，上開事實是核與證人即告訴人之證述
    （見他卷第40至42頁，偵卷第40、41頁，原審卷第96至102 
    頁）、在場證人D之證述（見偵卷第15、16、40、41頁）、E
    之證述（見偵卷第19、20、41頁，原審卷第103 至108 頁）
    情節，大致相符，並有被告二人及告訴人之個人戶籍資料查
    詢結果（見他卷第28、35、44頁）在卷可稽。此外，告訴人
    確亦因此受有傷害之結果，亦有新光吳火獅紀念醫院驗傷診
    斷證明書（見他卷第7 頁）在卷可茲佐憑，被告二人犯行已
    堪認定。
　㈡被告A及其辯護人上訴意旨雖辯稱：因為告訴人用碗丟我，我
    才用包包與面紙盒打告訴人，我是誤想防衛云云；被告B及
    其辯護人上訴意旨辯稱，是告訴人先用碗丟向我們，我才用
    手打告訴人，我是誤想防衛云云。惟按刑法第23條正當防衛
    之要件，必須是對於現在不法之侵害，而出於防衛自己或他
    人權利之行為，始能成立，若侵害已過去，或預料有侵害而
    侵害尚屬未來，則其加害行為，自無正當防衛之可言。又所
    謂誤想防衛，乃事實上本無阻卻違法事由之存在，而誤信為
    有此事由之存在，並因而實行行為者而言。本件告訴人否認
    有將碗砸向被告二人，於警詢時陳稱：將手中的碗丟向牆壁
    （見他卷第41頁），並於原審審理時證稱：我直接把碗撥開
    不想吃（見原審卷第97頁）等語；而在場之證人D、E亦於警
    詢時均稱：告訴人把手中的碗丟到地板（見偵卷第16、20頁
    ）等語，證人E於原審審理時證稱：我只有聽到摔碗的聲音
    ，我沒有看到，但我想應該是告訴人摔的（見原審卷第105 
    頁）等語。依上開證人所證述之情節，與告訴人所證述之情
    節可見，告訴人並未持碗丟向被告A，而被告B於本院準備程
    序中亦供稱：C就拿碗丟門邊的牆壁等語(見本院卷第57頁)
    ，與告訴人及上開證人所證述之情節，亦無齟齬。且被告二
    人對告訴人施加傷害之行為，也是在告訴將碗丟向牆壁之事
    實發生後所為，此觀被告B於警詢時供稱：告訴人對我們不
    滿，一直辱罵我們，我們就要趕快離開，但告訴人就持飯碗
    砸向我們，我擔心C對我們不利，所以就動手（見他卷第24
    頁）等語；被告A於警詢時亦供稱：告訴人口氣很衝，母親
    又開始對我冷淡，被告B看不慣就拉我要離開，告訴人就用
    吃飯的碗丟過來，但沒有丟中我，那時被告B為了保護我，
    就衝上前打告訴人（見他卷第49頁）等語，亦顯見被告二人
    所稱告訴人丟碗之情節，係在渠二人動手傷害告訴人前已經
    完成，侵害亦屬已經過去，自已無現在不法之侵害可言，被
    告二人率而分別持包包、面紙盒或徒手毆打告訴人，自不符
    合刑法正當防衛之要件。此外，被告二人既係明知告訴人係
    持碗丟向牆壁，主觀自亦無何所謂誤信告訴人係對渠二人攻
    擊之誤認可言，也不符合誤想防衛之要件。是被告二人上訴
    意旨辯稱，對告訴人所犯傷害係基於誤想防衛云云，顯無理
    由。
　㈢至檢察官聲請簡易判決處刑書犯罪事實欄，雖僅記載「被告A
    持包包」及「毆打告訴人臉部」等云，惟證人即告訴人已證
    稱：被告A拿包包、硬質面紙盒往我身上敲過來，頭部、胸
    部（見原審卷第98、99、101 頁）等語，而被告A於偵查中
    亦明確供承：我有用面紙盒打告訴人胸口（見偵卷第26頁）
    等語；證人D於偵查中並證稱：被告A不斷用包包打告訴人，
    打肩膀、什麼地方隨便打（見偵卷第41頁）等語，足認被告
    A除持包包毆打告訴人外，並有持硬質面紙盒毆打告訴人，
    且告訴人受毆部位除臉部外，亦應及於其上半身，此部分並
    不妨礙起訴事實之同一性，併予敘明。
二、論罪科刑部分：
　㈠被告二人行為後，刑法第277 條第1 項已於108 年5 月10日
    修正，於同年月29日公布，並於同年月31日施行。修正前之
    條文規定「傷害人之身體或健康者，處3 年以下有期徒刑、
    拘役或1,000 元以下罰金」，修正後則規定「傷害人之身體
    或健康者，處5 年以下有期徒刑、拘役或50萬元以下罰金」
    ，足見修正後之刑法第277 條第1 項，已提高處罰之刑度，
    對於被告二人均未較為有利，自應依刑法第2 條第1 項前段
    之規定，適用其等行為時即修正前之規定。
  ㈡按家庭暴力者，謂家庭成員間實施身體或精神上不法侵害之
    行為；又家庭暴力罪者，謂家庭成員間故意實施家庭暴力行
    為而成立其他法律所規定之犯罪，家庭暴力防治法第2 條第
    1 款、第2 款分有明文。被告A、B分別為告訴人之妹妹及妹
    婿，業如前述，屬家庭暴力防治法第3 條第4 款所稱之家庭
    成員關係，而被告二人對告訴人為傷害之行為，自屬家庭成
    員間實施身體上不法侵害之行為，且構成刑法上之傷害罪，
    即為家庭暴力防治法第2 條第2 款所稱之家庭暴力罪，並應
    依刑法之規定予以論科。是核被告A、B所為，均係犯修正前
    刑法第277 條第1 項之傷害罪；被告二人雖先後徒手、持物
    數次毆打告訴人，惟係於密接時間在同一地點實行，並侵害
    同一法益，依社會通念，應視為數舉動之接續施行，為接續
    犯，均僅論以一傷害罪。又被告二人間就本件犯罪有共同之
    意思聯絡及行為分擔，應依刑法第28條之規定，論以共同正
    犯。
　㈢被告A、B均係自幼為瘖啞人，應訊均有賴手語翻譯，除據渠
    二人於本院供述綦詳，亦為本院審理時所知悉之事項，所犯
    無非係因瘖啞與告訴人溝通不良所導致，自均應依刑法第20
    條之規定，減輕其刑，始為妥適。
三、沒收部分：
　　被告A持以毆打告訴人之面紙盒1 個及包包1 只，固均為供
    本案犯罪所用之物，然其中面紙盒1 個乃告訴人家中所有，
    並非屬被告二人所有，前業據告訴人陳明在卷（見原審卷第
    99頁），自無從宣告沒收；而該包包1 只，雖屬被告A所有
    ，但係其日常隨身所用之物，且被告二人亦與告訴人達成和
    解賠償損害，有臺灣士林地方法院109年度移調字第229號調
    解筆錄影本在卷可按(見本院卷第83頁)，若再予以沒收顯有
    過苛之虞，也欠缺刑法上之重要性，依刑法第38條之2第2項
    之規定，爰不予宣告沒收。
四、撤銷改判及量刑之理由：　　　　　
　㈠被告二人上訴意旨所據不可採之理由，業據本院指駁如上，
    原審判決以被告二人所犯事證明確，因予論罪科刑，固非無
    見。惟查被告二人有上開得依刑法第20條減輕其刑之事由，
    原審判決疏未審酌，且被告二人亦已與告訴人達成和解，已
    如上述，致對於量刑有所影響，原審也未及審酌，自仍應予
    撤銷改判。
　㈡爰以被告二人之行為人責任為基礎，審酌被告二人前均無任
    何犯罪紀錄，有本院被告前案紀錄表可按，素行堪稱良好，
    惟其等因與告訴人就母親手機門號過戶問題發生不快，雖或
    受驚於告訴人之反應，竟未思以避免發生衝突之方式處理，
    卻逕以徒手揮拳或持物攻擊之方式，毆打告訴人致使成傷之
    犯罪動機與目的及犯罪手段，所為仍屬不該；再兼衡被告二
    人尚能坦認傷害告訴人之事實，及被告二人與告訴人間之關
    係，前亦當庭向告訴人鞠躬道歉（見原審卷第112 頁），也
    已經與告訴人達成和解，告訴人亦表達不願再追究之意思，
    有刑事陳報和解狀在卷可佐(見本院卷第81頁)，俱見均已有
    相當之懊悔，併考量告訴人受傷之程度、被告二人係自幼為
    瘖啞人，被告A為高職畢業、被告B為二專畢業之智識程度、
    二人為夫妻，有二名成年子女，被告A在區公所擔任工友，
    被告B於自來水處工作，均有相當之收入之家庭經濟與生活
    狀況等一切情狀，就被告二人所犯，分別量處如主文第二項
    、第三項所示之刑，併均諭知易科罰金之折算標準。
  ㈢被告二人均未曾因故意犯罪受有期徒刑以上刑之宣告，有本
    院被告前案紀錄表在卷可稽，本件渠二人所犯，本院基於上
    開量刑事由，可認被告二人經此訴訟程序，足生警惕，面對
    家人間不同意見或糾紛，當以理性、理智態度面對與處理，
    而無衝動再犯之虞，本院認對被告二人所受刑之宣告，以暫
    不執行為適當，爰併宣告緩刑2年，並依家庭暴力防治法第3
    8條第1項規定，諭知在緩刑期內應付保護管束，適當約束其
    行止。又本案事發後迄今，並查無被告再行對告訴人為家庭
    暴力之行為，故認顯無命被告於付緩刑保護管束期間，遵守
    家庭暴力防治法第38條第2項各款事項之必要，併此敘明。
據上論斷，應依刑事訴訟法第369條第1項前段、第364條、第299
第1項前段，判決如主文。
本案經檢察官陳家美聲請以簡易判決處刑，檢察官洪威華到庭執
行職務。
中　　華　　民　　國　　109 　年　　12　　月　　30　　日
                  刑事第十九庭  審判長法　官  曾淑華
                                      法　官  許文章
                                      法　官  陳文貴
以上正本證明與原本無異。
不得上訴。
                                      書記官  洪宛渝
中　　華　　民　　國　　109 　年　　12　　月　　30　　日
附錄：本案論罪科刑法條全文
修正前刑法第277 條第1 項
傷害人之身體或健康者，處三年以下有期徒刑，拘役或一千元以
下罰金。